臺灣苗栗地方法院民事判決　　　　　　　 99年度保險字第7號
原　　　告　鄭光良
訴訟代理人　盛枝芬律師
複　代理人　陳寵惠
被　　　告　三商美邦人壽保險股份有限公司
法定代理人　陳翔立
訴訟代理人　王士銘律師
被　　　告　紐西蘭商康健人壽保險股份有限公司
法定代理人　Graeme Ru.
訴訟代理人　廖瑞鍠律師
複　代理人　涂淑蘋
　　　　　　蔡維娜
　　　　　　廖敏如
被　　　告　國華人壽保險股份有限公司
法定代理人　財團法人保險安定基金
訴訟代理人　彭嬿婷
上列當事人間請求給付保險金事件，本院於民國100 年3 月15日
言詞辯論終結，判決如下：
    主  文
原告之訴及假執行之聲請均駁回。
訴訟費用由原告負擔。
    事實及理由
一、原告主張：
  (一)原告於民國95年間以其自己為要保人及被保險人，向被告紐
    西蘭商康健人壽保險股份有限公司（下稱康健人壽）及三商
    美邦人壽保險股份有限公司（三商美邦人壽）投保壽險及團
    體傷害險等保險契約，保單號碼分別為GANTＺ00000000000號
    、000000000000號；保險期間分別自95年5 月16日起至96年
    5 月15日止及自95年3 月22日起至96年3 月21日止。另原告
    所任職之天聲鋼鐵工業股份有限公司為員工向國華人壽保險
    股份有限公司（下稱國華人壽）投保團體保險，以原告為被
    保險人，保單號碼KGI-00000000號，保險期間自94年10月1
    日起至95年9 月30日止。原告於95年8 月4 日因卸載鋼材，
    不慎由貨車上跌落，致顱內出血、意識昏迷、腰椎骨折合併
    脊髓受傷，經送往楊梅天成醫院急診治療，並持續治療長達
    三年餘。至98年3 月13日經醫師診斷為「仍有神經及肢體後
    遺症，包括肢體左側僵硬，軀幹及肢體平衡失調，左側肌力
    4 分，終身只能從事輕便工作」。依上開診斷結果，原告符
    合行政院金融監督管理委員會（下稱金管會）函令自95年10
    月1 日起修訂實施之「殘廢程度與保險金給付表」（下稱新
    表）所列1-1-4 項「中樞神經系統機能遺存顯著障害，祇能
    從事輕便工作者」之殘廢程度。然原告向被告申請理賠時，
    竟遭拒絕適用新表理賠，另因認為原告之傷況亦不符合意外
    事故發生時之「殘廢程度與保險金給付表」（下稱舊表）之
    殘廢程度，亦拒絕適用舊表理賠。
  (二)金管會95年8 月10日以金管保二字第00000000000 號函公告
    修正「傷害保險單示範條款」及「旅行平安保險單示範條款
    」之內容，修正後示範條款對保護有利者，於實施日前已發
    售之傷害保險及旅行平安保險有效契約亦適用之，於95年10
    月1 日適用新表前已有效存在之一年期以下之保險契約，皆
    應適用新表為殘廢給付之判斷認定標準。上開函示乃主管機
    關基於消費者保護法第17條之授權，對保險契約此項特定行
    業之定型化契約條款所為修正，性質上屬於授權命令，有拘
    束受監督之被告之效力，被告應受上開函示之拘束而適用。
    又新舊表所承保之保險事故並未變動，發生保險事故，保險
    人即負有給付保險金的義務，金管會制頒之「殘廢保險金給
    付表」，係供保險人計算被保險人因保險事故成傷殘時應給
    付之保險金範圍，保險人不得以殘廢保險金給付表上適用項
    目的疑義，主張限制或排除保險契約所約定之危險事故，並
    據以拒絕給付保險金。至若殘廢保險金給付表上，在項目適
    用上產生疑慮，依照有利於被保險人解釋之原則，應採有利
    於被保險人之解釋，不得因有適用上的疑慮，否認被保險人
    之保險金給付請求權。本件原告於95年8 月4 日發生意外事
    故，係在保險契約有效存續中，且該契約係屬一年以下保險
    契約，而原告殘廢狀態確定日為98年3 月13日，係於新表實
    施後2 年有餘，原告之傷勢符合新表所列1-1-4 項「中樞神
    經系統機能遺存顯著障害，祇能從事輕便工作者」之項目，
    是原告請求被告依修正後之新表給付殘廢保險金，即屬有據
    。依新表第1-1-4 項「中樞神經系統機能遺存顯在障害，終
    身只能從事輕便工作者」、殘廢等級七級、給付比例為保險
    額40％計算保險金，被告三商美邦人壽、康健人壽、國華人
    壽應各給付原告80萬元（計算式：200 萬元保額×40％給付
    比例＝80萬元）。又新舊表所承保之保險事故並未變動，發
    生保險事故，保險人即負有給付保險金的義務，金管會制頒
    之「殘廢保險金給付表」，係供保險人計算被保險人因保險
    事故成傷殘時應給付之保險金範圍，保險人不得以殘廢保險
    金給付表上適用項目的疑義，主張限制或排除保險契約所約
    定之危險事故，並據以拒絕給付保險金。至若殘廢保險金給
    付表上，在項目適用上產生疑慮，依照有利於被保險人解釋
    之原則，應採有利於被保險人之解釋，不得因有適用上的疑
    慮，否認被保險人之保險金給付請求權。
  (三)針對被告為時效抗辯所為之陳述：本件應以98年3 月13日治
    療終止、醫師開立勞工保險失能診斷書時起算時效，截至原
    告起訴之日，保險金請求權尚未罹於時效。依兩造傷害保險
    契約之約定，需提出殘廢診斷證明，原告曾於96年及97年間
    向主治醫師要求開具勞工保險殘廢診斷書，惟醫師評估仍處
    於可期待治療效果之狀態，尚不符開具殘廢診斷書之情況，
    且96年間原告仍持續接受手術、復健，至98年3 月13日治療
    終止，始確認殘廢之結果，而得取得勞工保險之失能診斷書
    。是故本件應以98年3 月13日開立診斷證明書時為時效起算
    日，依此計算至原告起訴時，尚未罹於時效。另參照金管會
    保險局94年4 月11日保局四第000000000010號函釋要旨及全
    文內容，有關殘廢事實存在之日係指經醫院診斷為永久殘廢
    ，永不能復原之日，並依合格醫師開具之殘廢確認書明確記
    載殘廢致成之日者，以該殘廢確認書之記載為準，與原告何
    時取得身心障礙手冊無關，蓋因身心障礙手冊係主管機關依
    據內政部所訂定之殘障手冊之核定標準為核發依據，其不論
    殘障之原因、毋須意外事故發生，只要核定當時之現狀符合
    內政部核定殘障判斷標準，即可核發，金管會亦發函明示「
    如被保險人發生保險事故，尚非僅得依殘障手冊即能認定是
    否符合身領殘廢保險金之要件」，是原告取得殘障手冊與依
    傷害保險契約約定之內容申請殘廢給付之標準不同，二者毫
    無關連。因此，被告所為時效抗辯，均不可採。
  (四)為此依兩造系爭保險契約之約定，請求被告給付保險金。並
    聲明：(1)被告三商美邦人壽應給付原告80萬元，及自98年5
    月13日起至清償日止按年息10％計算之利息。(2)被告康健人
    壽應給付原告80萬元，及自民國98年10月22日起至清償日止
    按年息10％計算之利息。(3)被告國華人壽應給付原告80萬元
    ，及自民國98年10月24日起至清償日止按年息10％計算之利
    息。(4)願供擔保，請准宣告假執行。
二、被告之答辯：
  (一)被告三商美邦人壽：
  1.按除法律有特別規定外，不溯及既往為法律規範之基本原則
    ，原告發生事故既在系爭保險契約有效期間內，是否符合請
    領保險金之依據，依一般法律適用原則，應適用兩造當時所
    訂立且有效之契約規定，尚無從適用嗣後主管機關就契約內
    容條款所為修正條款，且若非承保之保險事故，風險並未列
    入評估，保險費率未計算在內，保險人自無給付保險金之義
    務。三商美邦個人傷害保險附約第7 條第1 項前段約定：「
    被保險人於本附約有效期間內遭受第五條約定的意外傷害事
    故，自意外傷害事故發生之日起180 日以內致成附表一所列
    殘廢程度之一者，本公司給付殘廢保險金，其金額按該表所
    列之給付比例計算。…」，所謂舊表既為保險契約內容之一
    部分，對兩造即均具有拘束力。職故，原告欲請求系爭意外
    殘廢保險金，自須符合系爭舊表所列殘廢程度為必要。又本
    件保險契約第7 條約定內容明確，並無保險法第54條第2項
    適用餘地，且本條與勞動基準法第59條第3 款及勞工保險條
    例第53、54條規定均不相同，原告引用前開條文來解釋本件
    契約條款，顯屬無據。
  2.行政院金融監督管理委員會96年11月1 日保局二字第096021
    53530 號函示「95年8 月10日修正之傷害保險單示範條款係
    自95年10月1 日起實施，其適用對象係以含實施日以後簽發
    之新契約，以及實施日前尚未到期之一年期傷害保險有效契
    約，適用原則係以意外事故日作為判定基準，而非以理賠申
    請日為基準，爰此，一年期傷害保險有效契約被保險人於實
    施日（含）之後之意外事故，始有新條款約定之適用」，而
    行政院金融監督管理委員會之00000000000 函公布之新表，
    明確指出該修正後示範條款自95年10月1 日起實施，且無溯
    及既往之規定。本件系爭個人傷害保險附約第三條約定，保
    險期間為一年，於每期保險期間屆滿時，經本公司同意，並
    收取續約保險費後，本附約得逐年持續有效，續約始期以原
    附約屆滿翌日為準。而原告自93年3 月22日起投保，即以次
    年3 月21日為屆滿日、3 月22日為續約始期，原告於95年8
    月4 日發生保險事故，即發生於95年3 月22日至96年3 月21
    日之契約期間，而金管會關於殘廢程度與保險金給付新表函
    文發布於95年8 月10日，縱認被告公司一年期以下傷害保險
    自95年10月1 日起應適用該函文內容，然迄於原告保險事故
    發生日95年8 月4 日即已屆期之個人傷害保險附約亦不可能
    追溯適用新表，自應依兩造間原所定之保險契約及保險契約
    條款辦理。
  3.依保險法第65條及系爭保險契約第22條規定，原告之保險金
    請求權早已罹於2 年之消滅時效。保險金給付請求權應自保
    險事故發生時即開始起算其時效期間，而非以醫院出具勞工
    傷病診斷證明書為憑，亦不因請求權人對此權利之存在主觀
    上知悉與否或保險人是否同意而有影響。原告係於95年8 月
    4 日發生意外事故，卻遲至99年7 月21日方提起本訴，其保
    險金請求權已罹於時效。又原告早於95年8 月28日申請身心
    障礙手冊，並於96年8 月24日重新鑑定，縱以此時點起算時
    效，計至本案起訴日，原告之請求權仍已罹於時效。復依卷
    附之天成醫院診斷證明書，原告所為治療期間並非全無間斷
    ，原告於95年8 月20日到同年9 月17日、95年9 月27日到同
    年10月15日、95年10月22日到同年11月1 日、95年11月12日
    到同年96年9 月18日、96年9 月25日到同年11月13日、96年
    11月15日到98年3 月13日均未接受治療，其中更有長達一年
    未接受治療，是原告所主張之連續治療並不具時間接密性，
    實難認定原告有持續接受治療之情況。況原告經治療終止後
    之殘廢情形應較治療終止前之情形輕微，且如須終止醫治，
    始能請領殘廢給付，無異剝奪殘廢者復健或繼續求醫之機會
    ，殊與保險意旨相違，是原告於其治療終止前之情形即能申
    請理賠，而無須待治療終止。
  4.並聲明：(1)原告之訴駁回；(2)如受不利判決，願供擔保請准
    宣告免為假執行。
  (二)被告康健人壽：
  1.金管會95年8 月10日金管保字第00000000000 號函釋之意旨
    乃指自95年10月1 日起，一年期以下傷害保險，不論係新訂
    之契約或有效契約，如發生保險事故，其理賠均適用修訂後
    之新表；然於95年10月1 日前已發生之保險事故，其理賠自
    不適用新表，而應適用舊表。蓋保險係當事人約定一方交付
    保險費予他方，他方對於因不可預料或不可抗力之事故所致
    之損害賠償財物之行為，故無危險即無保險，對於已發生之
    災害無須保險。因而上述金管會函所稱：「修正後示範條款
    對保戶有利者，於實施日前已發售之傷害保險及施行平安保
    險有效契約亦適用之」或「保險期間一年以下保險商品之有
    效契約，適用新表辦理」，均係指保險事故尚未發生者而言
    ，若保險事故在95年10月1 日修正示範條款前已發生者，因
    危險已發生，依保險之真締，應適用示範條款修正前之舊表
    ，不應適用新表，始符合保險之真締及誠信原則。
  2.台灣花蓮地方法院97年保險字第5 號民事判決援用之金管會
    96年11月1 日保商二字第09602153530 號函釋也載明：「95
    年8 月10日修正之傷害保險單示範條款係自95年10月1 日實
    施，其適用對象係以含實施日以後簽發之新契約，以及實施
    日前尚未到期之一年期傷害保險有效約，適用原則係以意外
    事故日作為判定基準，而非以理賠申請日為基準，爰此，一
    年期傷害保險有效契約被保險人於實施日（含）之後之意外
    事故，始有新條款約定之適用」。且台灣高等法院高雄分院
    96 年 保險上字第6 號、最高法院97年台上字第960 號民事
    裁判均同此意旨。蓋因何時提出聲請理賠或何時前往取得殘
    廢診斷證明，此二者均操之被保險人，由其主觀意願操控，
    不具客觀性，故本件原告係在95年8 月4 日發生事故，於95
    年10月1 日實施適用新表時，保險事故早已發生，自應適用
    當時之舊表，非適用嗣後始實施之新表。
  3.另外，被告亦提出時效抗辯。保險金給付請求權應自保險事
    故發生時即開始起算其時效期間，而非以醫院出具之診斷證
    明身體狀況為準，蓋因原告隨時可申請醫生出具身體狀況證
    明書，原告何時申請操之在原告，故應以兩造保險契約所約
    定治療180 天為準。故原告於95年8 月4 日發生意外事故，
    經180 天後如未痊癒、身體成殘，依約自96年2 月5 日即得
    請求給付殘廢保險金，原告遲至99年7 月21日始起訴請求，
    已罹於2 年時效，被告得拒絕給付。
  4.並聲明：(1)原告之訴駁回；(2)如受不利判決，願供擔保請准
    宣告免為假執行。
  (三)被告國華人壽：
  1.依據傷害保險條款之約定，殘廢保險金之給付應於契約有效
    期間發生約定之意外傷害事故，並因此致成殘廢程度與保險
    金給付表所約定之殘廢項目。而殘廢項目常需經過一定期間
    之判斷，故現行傷害保險單示範條款規定「以傷害事故發生
    之日起180 日為認定標準」，以確認被保險人所發生之殘廢
    是否與保險事故間具有因果關係，而在因果關係確認後，自
    應回溯至事故發生日之殘廢程度表，以認定被保險人可能符
    合之殘廢項目。本件係新表開始實施之日前即已存續的舊契
    約，其事故發生日先於新表實施之日者，應適用舊表予以理
    賠。
  2.95年8 月10日金管保二字第00000000000 號函說明(二)表示，
    保險期間為一年以下之保險商品，不論為新契約或有效契約
    （即新表開始實施之日前即已存續的舊契約），於新表實施
    日後，均適用新表。金管會前開函文規定保險期間在一年以
    下之有效契約，於修正實施後應按新表之規定辦理，其意應
    指自新表實施之日後，有效契約新發生之保險事故始應適用
    新表之殘廢項目，對於新表實施日前已發生之保險事故，因
    事故當時並未有新表存在，基於法律不溯及既往原則，當應
    適用舊表。查原告於95年8 月4 日即發生意外事故，其既發
    生於新表實施日之前，被告公司依事故發生時之舊表來決定
    是否理賠，自無違誤。
  3.依兩造保險契約第7 條第1 項規定，被保險人於本契約有效
    期間內遭受第5 條約定的意外傷害事故，自意外傷害事故發
    生之日起180 日以內致成附表所列二十八項殘廢程度之一者
    ，本公司給付殘廢保險金，其金額按該表所列之給付比例計
    算。本件原告於95年8 月28日經鑑定為肢體障礙輕度者，並
    領有身心障礙手冊，於96年8 月24日重新鑑定時，類別與等
    級無不同，不需重新鑑定，且與原告所提出之勞工保險失能
    診斷書所載狀況相同，是原告殘廢保險金之請求權時效自應
    從95年8 月28日起算。原告遲至98年10月8 日始提出理賠申
    請，於99年7 月21日始提起本件訴訟，已逾2 年時效，被告
    自得拒絕理賠。
  4.並聲明：(1)原告之訴駁回；(2)如受不利判決，願供擔保請准
    宣告免為假執行。
三、兩造不爭執事項：
  (一)原告於民國95年間以自己為被保險人，向被告紐西蘭商康健
    人壽保險股份有限公司（下稱康健人壽）及三商美邦人壽保
    險股份有限公司（三商美邦人壽）投保壽險及團體傷害險等
    保險契約（保單號碼分別為GANTＺ00000000000號、00000000
    0000號），保險期間分別自95年5 月16日起至96年5 月15日
    止及自95年3 月22日起至96年3 月21日止，保險金額均為新
    台幣（下同）200 萬元。另原告所任職之天聲鋼鐵工業股份
    有限公司以原告為被保險人及受益人，向被告國華人壽保險
    股份有限公司（下稱國華人壽）投保團體保險（保單號碼
    KGI-00000-000 ），保險期間自94年10月1 日起至95年9 月
    30日止，保險金額為200 萬元。
  (二)原告於95年8 月4 日發生意外事故，因卸載鋼材不慎由貨車
    上跌落，致顱內出血、意識昏迷、腰椎骨折合併脊髓受傷，
    經送往楊梅天成醫院治療。
  (三)原告於95年8 月23日申請身心障礙鑑定，於同年月28日經鑑
    定為肢體障礙輕度者，並領取中華民國身心障礙手冊；原告
    嗣於96年8 月24日重新鑑定，類別與等級不變，不需要重新
    鑑定，並經苗栗縣政府於96年9 月27日換發身心障礙手冊。
  (四)對於原告提出的原證四的4-1 至4-12的診斷證明書形式上真
    正不爭執。
  (五)原告於98年10月6 日向被告康健人壽申請殘廢保險金理賠，
    於98年4 月27日向被告三商美邦人壽申請殘廢保險金理賠，
    於98年10月8 日向被告國華人壽申請殘廢保險金理賠，均遭
    拒絕。原告於99年7月21日提起本件訴訟請求被告給付殘廢
    保險金。
  (六)金管會於95年8 月10日以金管保二字第00000000000 號函示
    公佈施行之殘廢程度與保險金給付新表，自95年10月1 日起
    實施。
  (七)金管會96年11月1 日保商二字第09602153530 號函示：95年
    8 月10日修正之傷害保險單示範條款係自95年10月1 日實施
    ，其適用對象係以含實施日以後簽發之新契約，以及實施日
    前尚未到期之一年期傷害保險有效約，適用原則係以意外事
    故日作為判定基準，而非以理賠申請日為基準，基此，一年
    期傷害保險有效契約被保險人於實施日（含）之後之意外事
    故，始有新條款約定之適用。
四、本件之爭點：
  (一)本件究應適用兩造保險契約附表即「殘廢程度與保險金給付
    表」之舊表或新表，以決定殘廢等級及給付比例？
  (二)本件原告之保險金請求權是否已罹於時效？
五、就本件爭點之論斷如下：
  (一)本件應適用兩造保險契約附表即「殘廢程度與保險金給付表
    」之「舊表」以決定殘廢等級及給付比例：
  1.原告主張其於95年8 月4 日因意外事故受傷後，金管會已於
    95年8 月10日修正「殘廢程度與保險金給付表」並於同年10
    月1 日實施，依照有利於被保險人解釋之原則解釋及金管會
    95年8 月10日保局二字第00000000000 號函之規定，應適用
    修正後之規定，得向被告公司請求理賠等語，被告則以前詞
    置辯。
  2.經查，依卷附原告所提出之金管會95年8 月10日金管保二字
    第00000000000 號函解釋：「…修正後示範條款對保戶有利
    者，於實施日前已發售之傷害保險及旅行平安保險有效契約
    亦適用之。惟旨揭示範條款附表「殘廢程度與保險金給付表
    」修正前（簡稱舊表）、後（簡稱新表）保險業所銷售之各
    類保險商品，其新、舊表之適用及商品送審方式，請依下列
    原則辦理：(一)保險期間超過一年之保險：…2.有效契約；基
    於長期契約之對價平衡，已簽訂契約仍依各該契約條款約定
    辦理。(二)保險期間一年以下保險商品…2.有效契約：旨揭示
    範條款修正實施後，有效契約應即適用新表辦理，…」（見
    本院卷第57頁），及本院依職權向金管會所函查取得之金管
    會96年11月1 日保局二字第09602153530 號函解釋：「95年
    8 月10日修正之傷害保險單示範條款係自95年10月1日 起實
    施，其適用對象係以含實施日以後簽發之新契約，以及實施
    日前尚未到期之一年期傷害保險有效契約，適用原則係以意
    外事故日作為判定基準，而非以理賠申請日為基準，爰此，
    一年期傷害保險有效契約被保險人於實施日（含）之後之意
    外事故，始有新條款約定之適用。」（見本院卷第152 、15
    3 頁），可知對於已存在之保險期間未超過一年之有效保險
    契約是否適用新表，金管會係以「保險事故發生日」作為判
    定基準。換言之，保險期間未超過一年之有效保險契約，被
    保險人於新表實施日（含）之後發生保險事故者，始有新表
    之適用，否則即仍應適用舊表。
  3.本件原告係於95年8 月4 日發生保險意外事故，已如前述。
    既然原告發生保險意外事故之時間係在上開新表開始實施之
    日即95年10月1 日之前，且原告與被告所分別簽訂之保險契
    約保險期間又均未超過一年，則依上開金管會95年8 月10日
    金管保二字第09 502069411號函及96年11月1 日保局二字第
    09602153530 號函之解釋，可知上開保險意外事故自應適用
    舊表予以理賠，而非適用新表予以理賠。原告雖主張依照有
    利於被保險人解釋之原則解釋，應適用修正後新表云云。惟
    按消費者保護法第2 條第1 項、第11條第2 項關於定型化契
    約應為有利於消費者之解釋，保險法第54條第2 項保險契約
    有疑義時，應作有利於被保險人之解釋等，係指在契約條款
    意義不明之際，始有適用。本件系爭三份保險契約所規範之
    內容極為明確，並無條款意義不明之情形。且本件所爭執之
    重點在於上開金管會修正公布之新表於本件保險契約有無適
    用之問題，與上開法條規範之意旨並不相同，在法理解釋上
    ，自無上開法條之適用。況且除法律有特別規定外，不溯及
    既往乃法律規範之重要基本原則，原告發生意外事故之時間
    既為95年8 月4 日，係在「殘廢程度與保險金給付表」修正
    之前，依上開不溯及既往之法律適用及解釋契約之原則，自
    應適用事故發生當時兩造所訂立且尚屬有效之契約（含所附
    之各項條款）規定，尚無從適用嗣後主管機關就契約內容條
    款所為修正之條款。故原告上開主張，應不足採。從而，原
    告主張本件有新表之適用，並依新表所定之殘廢等級及比例
    請求被告給付保險金，即無理由。
  4.本件原告雖僅得適用系爭保險契約所附「殘廢程度與保險金
    給付表」舊表之規定請求被告理賠，而因舊表所載殘廢程度
    未臻精確，致原告實際殘廢情形未完全吻合該表所載之給付
    項目，惟原告仍可依與其中樞神經系統機能障害相當之殘廢
    等級，參照舊表所載殘廢程度、殘廢等級、保險金給付比例
    及新表較細分之殘廢程度、等級、給付比例等情形，請求被
    告裁量理賠適當之保險金額（最高法院92台上字第646 號、
    99年度台上字第2236號判決均同此意旨）。
  (二)本件原告之保險金請求權已經罹於時效：
  1.按請求權，因15年間不行使而消滅，但法律所定期間較短者
    ，依其規定；時效完成後，債務人得拒絕給付，民法第125
    條、第144 條第1 項分別定有明文。又由保險契約所生之權
    利，自得請求之日起，經過二年不行使而消滅，保險法第65
    條前段亦有明文。次按依保險契約所生之權利，自得為請求
    之日起經過二年不行使而消滅，保險法第65條前段規定甚明
    。又所謂「得為請求之日」，參照民法第128 條規定，係指
    「請求權可行使時」，即權利人客觀上可行使其請求權之狀
    態或行使其請求權在法律上無障礙者而言，至於義務人實際
    上能否給付、願否給付，或請求權人因疾病或其他事實上障
    礙不能行使請求權，則非所問。
  2.原告主張其保險請求權應以天成醫院於98年3 月13日開立診
    斷證明書時為時效起算日，依此計算至原告起訴時，尚未罹
    於時效云云，被告則以前詞置辯。經查，原告於95年8 月4
    日發生意外事故，因卸載鋼材不慎由貨車上跌落，致顱內出
    血、意識昏迷、腰椎骨折合併脊髓受傷，並送往天成醫院治
    療等事實，為兩造所不爭執。經本院向天成醫院函查原告之
    傷勢，據該院回覆：原告於95年8 月4 日重創後已有中樞神
    經系統遺存顯著障害，其肢體左側僵硬、軀幹及肢體平衡失
    調等均已存在，只是逐月由輕轉重；原告於96年8 月24日為
    第二次身心障礙鑑定時，即根據原告之症狀，已屬中樞神經
    機能遺存障害等語，此有該院99年12月24日天成事字第9912
    2401號函附卷可稽（卷第288-289 頁）。又原告於95年8 月
    23日申請身心障礙鑑定，於同年月28日經鑑定為肢體障礙輕
    度者，並領取中華民國身心障礙手冊；原告嗣於96年8 月24
    日重新鑑定結果，類別與等級不變，不需要重新鑑定，並經
    苗栗縣政府於96年9 月27日換發身心障礙手冊等情，亦經苗
    栗縣政府99年8 月31日府勞社障字第0990156013號函覆本院
    在卷（卷第154 頁）。足見原告於意外事故發生即95年8 月
    4 日時，已有中樞神經系統遺存顯著障害之情形，即得向被
    告請求給付保險金；其至遲亦應於96年8 月24日進行第二次
    身心障礙鑑定，確定其屬於中樞神經機能遺存障害之情形時
    ，亦得向被告請求給付保險金。
  3.原告雖主張其於98年3 月13日取得勞工保險失能診斷書之前
    ，尚未治療終止，不符合永久殘廢、永不能復原之情形云云
    ，惟查，原告於95年8 月28日申請身心障礙手冊之核發，經
    天成醫院醫師鑑定為肢體障礙輕度者，於隔年再次鑑定，結
    果並無不同，如前所述。而所謂「肢體障礙」，係指「由於
    發育遲緩，中樞或周圍神經系統發生病變，外傷或其他先天
    或後天性骨骼肌肉系統之缺損或疾病而形成肢體障礙至無法
    或難以修復者」，此有苗栗縣政府100 年2 月16日函檢附之
    身心障礙手冊核發辦法及身心障礙等級相關令函在卷可稽（
    卷第335-342 頁）。又實施原告身心障礙鑑定之醫師係天成
    醫院之蔣活力醫師，乃原告於天成醫院治療時之同一診斷醫
    師，此由身心障礙鑑定書及原告所提歷次診斷證明書相互對
    照可證。既然依前開身心障礙等級所定，肢體障礙係指由專
    業醫師認定其肢體障礙已到達「無法或難以修復」之程度，
    則本件原告於95年8 月28日經天成醫院之蔣活力醫師鑑定為
    屬於肢體障礙輕度者，則顯然原告之肢體障礙情形於斯時，
    已經專業醫師診斷、認定已達到無法或難以修復之程度，原
    告於隔年96年8 月24日重新鑑定結果並無不同，益見其傷勢
    至遲於該時點已確定屬於無法復原、永久殘廢之情形。是原
    告主張其於98年3 月13日取得勞工保險失能診斷書前尚未治
    療終止，不符合永久不能回復之殘廢情形云云，尚無可採。
    至原告主張其取得身心障礙手冊與依傷害保險契約約定之內
    容申請殘廢給付之標準不同，二者毫無關連云云，經查，被
    保險人發生保險事故，雖然無法僅依殘障手冊即能認定是否
    符合請領殘廢保險金之要件，然於關於是否已達到永久不能
    回復之狀態，同一醫師之判斷標準應無二致。原告於申請身
    心障礙手冊鑑定時，既由專業醫師依前述身心障礙等級表判
    斷其屬於肢體障礙輕度者，即已認定原告之肢體障礙已達到
    無法或難以修復之程度。又既屬無法或難以修復，即可認為
    符合系爭保險契約所指之永久不能回復之殘廢狀態。
  4.綜上，原告至遲應於96年8 月24日為第二次身心障礙鑑定時
    ，已知悉並確定其情形屬於中樞神經機能遺存障害，且永久
    無法回復，故已得向被告請求給付殘廢保險金，並無何行使
    權利之法律上障礙存在。然原告於98年10月6 日始向被告康
    健人壽請求理賠、於98年4 月27日向被告三商美邦人壽請求
    理賠、於98年10月8 日向被告國華人壽請求理賠，遭拒絕後
    ，至99年7 月21日始提起本件訴訟，顯已逾2 年之消滅時效
    。是被告抗辯原告之保險金給付請求權已罹於時效而消滅，
    其等得拒絕給付，於法有據。
六、綜上所述，原告雖得依系爭保險契約所附「殘廢程度與保險
    金給付表」舊表之規定請求被告理賠適當之保險金額，惟因
    原告之保險金給付請求權業已罹於2 年之消滅時效，經被告
    為時效抗辯並拒絕給付，則原告本於系爭保險契約之法律關
    係，請求被告給付如其訴之聲明所示金額，即無理由，應予
    駁回；其假執行之聲請亦失所依附，應併予駁回。
七、本件事證已臻明確，兩造其餘攻擊防禦方法及舉證，經核均
    與本件判決結果不生影響，爰不一一贅述，附此敘明。
八、訴訟費用負擔之依據：民事訴訟法第78條。
中    華    民    國   100    年    4     月    14    日
                        民事庭法  官  楊中琪
以上正本係照原本作成。
如對本判決上訴，須於判決送達後20日內向本院提出上訴狀。
如委任律師提起上訴者，應一併繳納上訴審裁判費。
                              書記官  李曉君
中    華    民    國   100    年    4     月    14    日